【裁判字號】    98,上易,334
【裁判日期】    980825
【裁判案由】    損害賠償
【裁判全文】
臺灣高等法院民事判決                 98年度上易字第334號
上  訴  人  乘福工業有限公司
法定代理人  甲○○
訴訟代理人  林良財律師
複  代理人  何文雄律師
            李明哲律師
被上訴人    乙○○
上列當事人間因損害賠償事件，上訴人對於中華民國98年2月6日
臺灣桃園地方法院96年度訴字第1845號第一審判決提起上訴，經
本院於98年8月11日言詞辯論終結，判決如下：
    主  文
上訴駁回。
第二審訴訟費用由上訴人負擔。
    事實及理由
一、上訴人起訴主張：被上訴人稱其於民國（下同）94年5月15
    日受訴外人吳天銘委託，驗收訴外人東庚實業股份有限公司
    （下稱東庚公司）出賣予訴外人廉晟電實業股份有限公司（
    下稱廉晟電公司）之高溫高壓染布機LA-100微電腦控制主機
    6台（下稱系爭電腦主機），該電腦主機均已設定動產抵押
    予聯邦銀行及交通銀行，詎被上訴人驗收完成數日後，始發
    現系爭電腦主機存放於廉晟電公司時，已遭上訴人違法將電
    腦主機內之變頻器拆卸取走，被上訴人除無法向吳天銘請領
    委任報酬新臺幣（下同）32萬元外，且因上開驗收疏失，遭
    吳天銘求償300萬元，被上訴人多次向上訴人聯繫處理均未
    獲置理，遂以上訴人變賣財產逃匿，日後恐有不能強制執行
    之虞為由，聲請取得原法院94年度裁全字第8819號假扣押裁
    定，被上訴人供擔保後並聲請強制執行，原法院以95年度執
    全字第744號為假扣押執行，而於95年2月21日查封上訴人所
    有如原判決附表（下稱附表）所示動產在案。嗣被上訴人就
    上開事實，聲請原法院核發95年度促字第12797號支付命令
    ，經上訴人聲明異議而視同起訴（案號：原法院95年訴字第
    537號，下稱系爭本案訴訟），並於該本案訴訟中主張系爭
    電腦主機存放於廉晟電公司時，遭上訴人違法將電腦主機內
    之變頻器拆卸取走，致訴外人聯邦銀行、交通銀行及吳天銘
    受有損害300萬元，而上訴人受有同額之不當得利，被上訴
    人已自吳天銘受讓上開損害賠償或不當得利返還請求權，爰
    請求損害賠償300萬元，惟經原法院判決被上訴人敗訴確定
    在案。然上訴人所有如附表所示動產，因遭被上訴人聲請假
    扣押查封而無法出售予訴外人大陸誠信公司及錦祥公司，致
    需重行製作同型機器交付；又上開動產經臺北市機械技師公
    會（下稱機械技師公會）鑑定結果：於95年2月21日遭查封
    時之市場價值為236萬740元，目前殘餘價值為147萬8,078元
    ，上訴人因被上訴人聲請假扣押執行查封，致受有88萬2,66
    2元（折舊）之損害，爰依民法第184條第1項前段規定，請
    求被上訴人負侵權行為損害賠償責任，應給付上訴人上開金
    額，及自起訴狀送達之翌日起至清償日止，按週年利率5%計
    算之利息等情。原審為上訴人全部敗訴之判決，上訴人不服
    ，提起上訴，並於本院聲明：(一)原判決廢棄；(二)被上訴人應
    給付上訴人88萬2,662元及自起訴狀繕本送達之翌日起至清
    償日止，按年息5%計算之利息；(三)第一、二審訴訟費用由被
    上訴人負擔。
二、被上訴人則以：上訴人於94年1月1日趁廉晟電公司跳票、倒
    閉及負責人不在之時，將廉晟電公司向聯邦銀行及交通銀行
    設定抵押設備之系爭電腦主機之重要零件（變頻器）拆走，
    致銀行損失慘重，被上訴人為吳天銘委託之保管人，亦因賠
    償聯邦銀行、交通銀行及吳天銘而受有損失。嗣被上訴人報
    警後，上訴人同意歸還系爭電腦主機，並請求上開銀行不要
    對其提出刑事告訴，詎上訴人卻只交付設備之外殼，系爭電
    腦主機之重要零件則未返還，經吳天銘發現後，上訴人請被
    上訴人幫上訴人作擔保，之後再補給銀行。然上訴人遲未處
    理，經被上訴人就附表之動產聲請假扣押查封約5天後，上
    訴人雖至聯邦銀行協調處理補件事宜，惟又未續為處理，被
    上訴人方提出訴訟。此外，機械技師公會鑑定附表所示動產
    之損害賠償金額過高等語，資為抗辯，並於本院答辯聲明：
    (一)上訴駁回；(二)訴訟費用由上訴人負擔。
三、兩造不爭之事實：
    (一)被上訴人依原法院94年度裁全字第8819號假扣押裁定供擔
      保後，對上訴人如附表所示之動產實施假扣押，並經原法
      院函請經濟部工業局辦理查封登記在案。
    (二)前項假扣押裁定之系爭本案訴訟（即原法院95年度訴字第
      537號），業經判決被上訴人敗訴確定。
    (三)被上訴人於系爭本案訴訟敗訴後，已於96年9月19日向原
      法院聲請撤銷上開假扣押裁定及執行，並經該院函請經濟
      部工業局於96年11月13日塗銷附表所示動產之登記在案。
    (四)上訴人所有如附表所示動產，經機械技師公會鑑定結果：
      於95年2月21日遭查封時之市場價值為236萬740元；而依
      其現況之殘餘價值為147萬8,078元。
四、兩造爭執要旨：本件兩造爭執要旨厥為：上訴人依據民法第
    184條第1項前段規定，請求損害賠償，有無理由？經查：
    1.按假執行之債務人因被假扣押而造成損害，其依民法第
      184條第1項侵權行為損害賠償或依民事訴訟法第531條，
      撤銷假扣押時債權人之賠償責任有所不同，最高法院就此
      曾作出判例及判決：「侵權行為固以故意或過失侵害他人
      之權利為成立要件，惟關於假扣押裁定，因自始不當而撤
      銷，或因民事訴訟法第529條第2項及第530條第3項之規定
      而撤銷者，債權人應賠償債務人因假扣押或供擔保所受之
      損害，同法第537條定有明文，故債權人所負此項賠償損
      害責任，乃本於假扣押裁定撤銷之法定事由而生，債務人
      賠償請求權之成立，即不以債權人之故意或過失為要件，
      至債權人對於分配表聲明異議，並對於他債權人起訴雖受
      敗訴判決，但法律上既無該聲明異議人應賠償他債權人因
      此所受損害之明文規定，則該他債權人對於聲明異議人如
      請求損害賠償，惟得依民法侵權行為之法則辦理，亦即對
      於聲明異議人之有故意或過失應負證明之責」（最高法院
      58 台上字第1421號判例要旨）；「債權人就金錢請求欲
      保全強制執行者，固得聲請假扣押，但債權人聲請執行假
      扣押，是否應負侵權行為之責任，應以假扣押之本案訴訟
      判決確定之結果以為斷；蓋本案判決如債權人勝訴確定，
      則其以假扣押保全強制執行之債權，即得受清償，自無侵
      權行為之可言；必債權人敗訴判決確定且須有故意或過失
      ，始負侵權行為之責任，債務人方有損害賠償之請求權」
      （最高法院78年台再字第35號判決）。前者係指依民事訴
      訟法第53 1條撤銷假扣押時債權人之賠償責任，債務人請
      求權之成立，不以債權人有故意或過失為要件。至於後者
      ，為侵權行為之損害賠償，必須債權人有故意過失為要件
      ，本件上訴人係依後者即侵權行為請求被上訴人為損害賠
      償，則上訴人自應就被上訴人之行為主觀上有何故意或過
      失，客觀上有何違法，究侵害權利人何權利及被上訴人之
      行為與上訴人之損害間，有何因果關係等基礎事實負舉證
      責任，合先敘明。
    2.本件上訴人主張：被上訴人無庸對訴外人吳天銘負損害賠
      償責任，且被上訴人並未賠償300萬元予訴外人吳天銘云
      云，惟查：
      (1)廉晟電公司前向東庚公司購買系爭電腦主機，並設定動
        產抵押權予聯邦銀行及交通銀行，嗣上開電腦主機為上
        訴人所僱用之吳貴樹於94年1月1日搬走，上訴人因而於
        同年3月2日與聯邦銀行、交通銀行訂定系爭協議認同書
        ，約定上訴人應返還其搬走之系爭電腦主機，並由上開
        2家銀行委託吳天銘代為驗收，吳天銘再於同年5月15
        日委由被上訴人協助驗收，嗣上訴人已返還上開電腦控
        制主機等情，有上訴人於系爭本案訴訟（即原審法院95
        年訴字第537號）中所提出協議認同書、委任契約書、
        驗收報告、名璟公司出貨單各1件、照片4張為證【見系
        爭本案訴訟卷一第100頁至101頁；卷二第69頁至85頁】
        ，核與證人即負責處理系爭電腦主機返還事宜之聯邦銀
        行職員黃志強、交通銀行職員朱嘉美於系爭本案訴訟結
        證所述（見系爭本案訴訟卷二第134至152頁）大致相符
        ，是上訴人於94年間確有搬走系爭電腦主機之事實，堪
        信屬實。
      (2)被上訴人於系爭本案訴訟中主張伊受吳天銘委託辦理系
        爭電腦主機之驗收，於驗收後始發現系爭電腦主機之重
        要零件有短少，因上開驗收疏失而遭吳天銘求償3百萬
        元之事實，亦有被上訴人於系爭本案訴訟中所提出之委
        託書、存證信函及被上訴人所簽發面額3百萬元之本票1
        紙可稽（見原審95年促字第12797號卷第6頁至第9頁）
        ，自足以使被上訴人認為吳天銘對伊請求損害賠償3百
        萬元，與上訴人上開搬走系爭電腦主機之行為有關，其
        對上訴人提起系爭本案訴訟請求損害賠償3百萬元，屬
        於上訴人訴訟權之正當行使，並非全然無理之憑空指摘
        ，縱使事後受敗訴判決確定，尚難遽認被上訴人有何故
        意或過失。再者，上訴人固主張伊已將附表所示之動產
        出售予大陸錦祥、誠信等公司，因被上訴人之假扣押查
        封致需另行製作同型機器出售上開公司云云，惟迄本件
        言詞辯論終結前，均未就此部分舉證以實其說。
    3.上訴人另主張：被上訴人刻意不查封上訴人已備妥現金
      300萬元，猶執意假扣押上訴人擬出貨予客戶之如附表所
      示之動產，並將之移置保管，足證係故意侵害上訴人之財
      產權云云，惟查，除非過度查封，否則債權人本有選擇查
      封物之權利，不能因被上訴人指封附表所示之動產，即謂
      其有故意或過失。又查封物之保管依強制執行法第59條第
      1、2項之規定，除移置於該管法院所指定之貯藏所或委託
      妥適之保管人保管外，以債權人保管為原則，以經債權人
      同意或認為適當時，始由債務人為保管，是以系爭動產查
      封後，債權人即被上訴人移置保管於法並無不合，上訴人
      上開主張均乏依據，不足採信。
    4.上訴人另主張被上訴人於保管如附表所示之扣押物期間，
      並未盡善良管理人之注意義務，致生扣押物有水漬，鏽蝕
      等損害云云。惟查此係被上訴人有無盡受託人義務之問題
      為另外之法律關係，與本件上訴人主張故意或過失為假扣
      押之侵權行為無關，此部分主張亦不足採。
五、綜上所述，本件上訴人主張被上訴人假扣押之系爭本案訴訟
    已敗訴確定，應負侵權行為損害賠償責任云云，惟上訴人並
    未舉證證明被上訴人就上開假扣押執行，有何故意或過失，
    及其損害與查封行為間有何因果關係。從而，上訴人依侵權
    行為損害賠償之法則求為判命被上訴人應給付88萬2,662元
    本息，難謂有據，不應准許。原審判決上訴人敗訴，核無不
    合，應予維持，上訴論旨，仍執陳詞斤斤指摘原判決不當，
    聲明廢棄改判，為無理由，應予駁回上訴。
六、本件事證已臻明確，兩造其餘之攻防方法，經審酌後，認與
    判決結果無影響，無庸逐一論述，併此敘明。
七、據上論結，本件上訴為無理由，依民事訴訟法第449條第1項
    、第78條，判決如主文。
中    華    民    國    98    年    8     月    25    日
                  民事第15庭
                      審判長法  官  林恩山
                            法  官  黃國忠
                            法  官  郭松濤
正本係照原本作成。
不得上訴。
中    華    民    國    98    年    8     月    25    日
                            書記官  方素珍


司法院資訊處製作；財團法人民間司法改革基金會備份。
